【裁判字號】    97,民專上易,7
【裁判日期】    971231
【裁判案由】    侵害專利權有關財產權爭議
【裁判全文】
智慧財產法院民事判決
                                   97年度民專上易字第7號
上  訴  人  甲○○
訴訟代理人  何永福  律師
被上訴人    成榮機械廠股份有限公司
法定代理人  乙○○
訴訟代理人  王正明  律師
            丁○○
被上訴人    台灣流體控制股份有限公司
法定代理人  丙○○
訴訟代理人  王正明  律師
上列當事人間侵害專利權有關財產權爭議事件，上訴人對於中華
民國97年8 月21日臺灣嘉義地方法院95年度智字第1 號第一審判
決提起上訴，本院於97年12月16日言詞辯論終結，判決如下：
主  文
上訴駁回。
第二審訴訟費用由上訴人負擔。
    事實及理由
一、上訴人起訴主張：
  (一)新型第223126號「踏步機之油壓桿結構改良」（下稱系爭專
    利一）、新型第217117號「氣油壓缸之外管體結合結構改良
    」、新型第198489號「氣油壓缸之外管體結構」（下稱系爭
    專利二）係上訴人所創作取得。被上訴人知悉上情，卻未經
    上訴人同意，擅自仿冒上訴人系爭專利之物品，上訴人發現
    後，委請祐誠及祥順等2 國際專利商標事務所鑑定，證實被
    上訴人確侵害系爭專利，乃於94年6 月17日發函制止，惟被
    上訴人置之不理。上訴人並向法院聲請保全證據，扣押仿冒
    物品在案，所扣得仿冒物品354 箱，每箱48支，共16,992支
    ，有關損害額之計算，依專利法第85條第1 項第1 款規定計
    算，被上訴人成榮機械廠股份有限公司（下稱成榮公司）自
    認每支油壓桿進貨款項新臺幣（下同）50元，上訴人所受損
    害額即為849,600 元（16,992×50）。另依同條項第2 款規
    定，前揭金額亦得認作被上訴人所得之利益，且被上訴人係
    故意侵害上訴人權利，上訴人依專利法第85條第3 項規定，
    得請求被上訴人給付懲罰性賠償金654,000 元，合計上訴人
    得請求金額為150 萬元；或依被上訴人台灣流體控制股份有
    限公司（下稱台灣流體公司）93年度至94年銷售予被上訴人
    成榮公司之油壓缸共196,448 支（98,224支×2 ），並以證
    人王美惠所證述每支進貨價為50元計算，合計總價金為9,82
    2,400 元，再乘以「體育用品製造業」在93年及94年財政部
    同業利潤標準表其利潤為9 ﹪，被上訴人獲利884,016 元，
    被上訴人應連帶賠償。又被上訴人台灣流體公司所擁有之中
    華民國93年12月1 日專利證書新型第M251957 號，專利期間
    自2004年12月1 日至2013年11月24日止，較上訴人所擁有之
    系爭專利晚，且被上訴人台灣流體公司之申請是在專利法新
    法施行之後，其未提出智慧財產局所核發之「新型專利權技
    術報告」，其所取得之專利無意義。爰依民法第184 條、專
    利法第84條第1 項、第3 項、第108 條規定請求被上訴人賠
    償。
  (二)施水源在原審作証時，所述「研發」及「發明」，到底真義
    為何，施水源在原審並無說明。上訴人曾指示系爭專利之改
    良技術，嗣後才交由証人施水源進行手工模型之製造與測試
    ，且在發現製造或測試問題後，並由施水源向上訴人報告，
    雙方再進行商議及研討，就模型製造之尺寸，到底應修改多
    少尺寸，確實係由施水源親自構想及修正，惟系爭技術概念
    之提供及製作流程，均係由上訴人所指示，是以本件原審認
    定上訴人並非創作人顯然有誤。
  (三)並聲明求為判決原判決廢棄，被上訴人應連帶給付上訴人15
    0 萬元，及自起訴狀繕本送達之翌日起至清償日止，按週年
    利率5 ﹪計算之利息；被上訴人不得製造、販賣侵害上訴人
    所有之系爭專利一、系爭專利二之產品；並願供擔保，請准
    宣告假執行。
二、被上訴人主張：
  (一)上訴人並非系爭專利一、二之創作人，依83年1 月21日修正
    時專利法第5 條第2 項、第104 條第2 款、第22條第2 項及
    智慧財產案件審理法第16條規定，上訴人所取得之系爭專利
    一、二有應撤銷之原因，自不得對被上訴人成榮公司主張權
    利。被上訴人成榮公司在88年底或89年初即委託上訴人製造
    油壓缸的外套管即踏步機之油壓桿結構改良，早於89年11月
    即自行研發使用，並賣於雷仁公司，是系爭專利為先前技術
    。被上訴人成榮公司所販賣之物品，係由另一被上訴人台灣
    流體公司所製造，被上訴人成榮公司與被上訴人台灣流體公
    司間僅有買賣關係，且被上訴人台灣流體公司亦取得上述專
    利，故無侵害上訴人系爭專利。且上訴人所主張之計算單價
    及扣押物與被上訴人台灣流體公司於93、94年度製造之物並
    不相同。
  (二)上訴人上訴認原審認定有誤，惟查：
  1.依上訴人原審97年6 月26日準備書狀中第二頁第三：證人施
    水源之證詞，可證明：系爭專利權，係由施水源所設計研發
    ，嗣交由上訴人取得專利權。
  2.97年1 月21日之言詞辯論筆錄，上訴人訴訟代理人亦稱請設
    計發明人到法庭作證。
  3.97年2 月21日言詞辯論筆錄證人施水源到庭證稱: 「系爭專
    利我研發的」，且依該筆錄第5 頁，證人施水源到庭證稱時
    即鉅細靡遺詳述系爭專利之設計開發製造過程。又被上訴人
    訴訟代理人問（塑膠第一次至第三次開發過程，是否都是你
    自己想的？）證人答：「都是我自己想的」。（確定這是你
    發明的？）證人答：「是的」。
    由上開筆錄及書狀之陳述並本於誠信原則，原審之認定無誤
    ，上訴人之上訴顯無理由。
  (三)並聲明求為判決駁回上訴人上訴。
三、本院查：
  (一)按「本法施行前已繫屬於地方法院及高等法院之智慧財產民
    事事件，其法院管轄及審理程序依下列規定：一、依其進行
    程度，由該法院依本法所定程序終結之，其已依法定程序進
    行之訴訟程序，其效力不受影響。」智慧財產案件審理法第
    37條第1 項第1 款定有明文。是原審法院適用智慧財產案件
    審理法之相關規定審理終結本件，並無違誤。次按當事人主
    張或抗辯智慧財產權有應撤銷、廢止之原因者，法院應就其
    主張或抗辯有無理由自為判斷，不適用民事訴訟法、行政訴
    訟法、商標法、專利法、植物品種及種苗法或其他法律有關
    停止訴訟程序之規定。前項情形，法院認有撤銷、廢止之原
    因時，智慧財產權人於該民事訴訟中不得對於他造主張權利
    ，復為同法第16條所明定。
  (二)依83年1 月21日修正之專利法第5 條第2 項、第104 條第2
    款、第22條第2 項規定，專利申請人，除本法另有規定或契
    約另有訂定外，係指發明人、創作人或其受讓人或繼承人。
    新型專利權人為非新型專利申請人時，應撤銷其新型專利。
    申請人為雇用人、受讓人或繼承人時，應敘明發明人姓名，
    並附具僱傭、受讓或繼承證明文件。故新型專利權申請人如
    是繼受取得，應敘明證明文件，若否，則撤銷專利權。
  (三)查證人即上訴人之員工施水源於原法院審理時證稱：系爭專
    利一、二是我研發的，我開發後拿給原告甲○○去申請，構
    想都是我自己想的，確定是我自己發明的等語（見原審卷一
    第287 頁至第293 頁），上訴人除於當日對施水源之前揭證
    述表示無意見外，更於97年6 月26日準備書狀援引前揭證述
    ，主張：系爭專利一、二，係由證人施水源所設計研發，嗣
    交由上訴人取得專利權等語（見原審卷二第84頁、第87頁）
    ，足認上訴人自認系爭專利一、二係施水源研發、設計者。
  (四)經濟部智慧財產局97年7 月14日（97）智專三(三)02068 字第
    0972036680002 號專利舉發審定書審定理由認原審97年2 月
    21日言詞辯論筆錄僅為訴訟進行時之筆錄，尚非法院最終判
    決或法院證實之事實，故均不足採（見原審卷二第102 頁至
    第103 頁），足認該經濟部智慧財產局專利舉發審定書並未
    參酌前揭證據，即遽就系爭專利一、二有無違反專利權法第
    5 條第2 項規定為認定，故其審定舉發不成立結論自不足以
    推翻上開施水源於原審之證言及上訴人於原審之自認。
  (五)依上訴人前揭自認及證人施水源所為證述，系爭專利一、二
    之創作人應為施水源而非上訴人。另被上訴人成榮公司抗辯
    上訴人申請系爭專利一、二時，均出具「申請專利宣誓書」
    及「專利申請權證明書」並記載各該專利均為上訴人本人創
    作等情，為上訴人所不爭執，且本件中華民國93年8 月19日
    專利證書新型第223126號、中華民國92年5 月7 日專利證書
    新型第198489號證書上亦記載創作人為上訴人，堪信被上訴
    人成榮公司上開抗辯為真實。上訴人既非系爭專利一、二之
    創作人，自不能以創作人身分取得申請權。又雖創作人施水
    源為上訴人之受僱人，但上訴人申請系爭專利一、二時，既
    自稱係創作人，且未敘明創作人之姓名並附具相關證明文件
    ，則其顯非以雇用人身分為申請。是被上訴人成榮公司辯稱
    上訴人取得系爭專利一、二違反前揭專利權法第5 條第2項
    規定，有應撤銷之原因乙節，應為可採。
四、綜上所述，上訴人取得系爭專利一、二既有應撤銷之原因，
    則依智慧財產案件審理法第16條規定，上訴人於本件即不得
    對被上訴人主張權利。是上訴人所為本件請求即無理由，應
    予駁回。上訴人之訴既經駁回，其假執行之聲請亦失所依據
    ，應併駁回之。原審本同一見解，駁回上訴人於原審之訴及
    假執行之聲請，核無不合。上訴人上訴仍執陳詞，指摘原判
    決不當求予廢棄改判，為無理由，應予駁回。
五、本件為判決之基礎已臻明確，兩造其餘之陳述及所提其他證
    據，經本院斟酌後，認為均於判決之結果無影響，亦與本案
    之爭點無涉，自無庸逐一論述；又證人施水源已於原審證述
    詳細明確，上訴人於本院復聲請訊問證人施水源，核無必要
    ，爰不予調查，均併此敘明。
六、據上論結，本件上訴為無理由，依民事訴訟法第449 條第1
    項、第78條，判決如主文。
中    華    民    國    97     年    12     月   31   日
                    智慧財產法院第二庭
                                審判長法  官 陳國成
                                      法  官 蔡惠如
                                      法  官 陳忠行
正本係照原本作成。
如不服本判決，應於收受送達後20日內向本院提出上訴書狀，其
未表明上訴理由者，應於提出上訴後20日內向本院補提理由書狀
（均須按他造當事人之人數附繕本）上訴時應提出委任律師或具
有律師資格之人之委任狀；委任有律師資格者，另應附具律師資
格證書及釋明委任人與受任人有民事訴訟法第466條之1第1項但
書或第2項（詳附註）所定關係之釋明文書影本。
中    華    民    國    98    年     1    月    6     日
                                      書記官 蔡錦輝
附註：
民事訴訟法第466條之1（第1項、第2項）：
對於第二審判決上訴，上訴人應委任律師為訴訟代理人。但上訴
人或其他法定代理人具有律師資格者，不在此限。
上訴人之配偶、三親等內之血親、二親等內之姻親，或上訴人為
法人、中央或地方機關時，其所屬專任人員具有律師資格並經法
院認為適當者，亦得為第三審訴訟代理人。


司法院資訊處製作；財團法人民間司法改革基金會備份。
